臺灣高等法院花蓮分院民事判決　　　　　 94年度家上字第6號
上　訴　人　乙○○
被　上訴人　甲○○
訴訟代理人　林國泰律師
複　代理人　曾泰源律師
　　　　　　黃健弘律師
當事人間請求離婚事件，上訴人對於中華民國94年06月30日臺灣
花蓮地方法院93年度婚字第 210號第一審判決提起上訴，本院於
94年10月19日言詞辯論終結，判決如下：
    主  文
上訴駁回。
第二審訴訟費用由上訴人負擔。
    事實及理由
一、上訴人主張：兩造於民國（下同）53年04月21日結婚，被上
    訴人於82年罹患有子宮頸癌之疾病，長期由上訴人接送前往
    台北林口長庚醫院往返治療，生病期間均由上訴人照顧，直
    到90年始康復，惟被上訴人康復後，於90年09月14日，未經
    上訴人同意，將上訴人於花蓮企業銀行之新臺幣（下同）五
    百萬元定存，轉存為被上訴人自己之存款，再於90年12月30
    日要求上訴人簽立協議書，要上訴人將不動產過戶與被上訴
    人，及雙方不得干涉對方之私生活並要求上訴人搬離原住所
    ，雙方私生活不得互相干涉，各自負責，被上訴人且將住所
    之門鎖更換，致上訴人有家歸不得，兩造自此已分居迄今，
    感情基礎甚為薄弱，雙方毫無交集，彼此均甚為冷漠，被上
    訴人亦無經營婚姻共同生活之努力，實已不顧夫妻之義務，
    兩造有重大事由，難以維持婚姻，且其事由亦非由上訴人所
    應負責，爰依民法第1052條第２項前段之規定，訴請判准離
    婚。
二、被上訴人則以：被上訴人所罹患之癌症為「直腸癌」而非「
    子宮頸癌」，上訴人於被上訴人罹病之初，雖有短期接送被
    上訴人前往林口長庚醫院診治，但其後係由被上訴人自行前
    往林口長庚醫院就醫，反之，上訴人於90年間因與訴外人許
    承宜（原名許嘉玲）之女子發生婚外情，後為被上訴人及子
    女知悉，經被上訴人與子女多次勸告上訴人與該名子女分開
    ，上訴人仍不接受，持續親密往來，故於90年12月30日於當
    時兩造居所花蓮市○○○街六十六號，由上訴人之弟林喜祿
    依兩造在自由意願下協議結果書立「協議書」，上訴人自願
    將房屋移轉與被上訴人，且當時兩造所生長子黃富強、黃富
    讚及女兒均在場。況上訴人已為其外遇對象許承宜，於花蓮
    縣吉安鄉○○村○○路六０三號建築房屋，並登記為該女子
    名義所有，並與許承宜同居於該處，是上訴人有外遇始導致
    兩造書立協議書分居，是可歸責於上訴人的重大事由等語，
    資為抗辯。
三、本件原審對於上訴人之離婚請求，判決駁回，上訴人聲明不
    服，求為廢棄原判決，並准上訴人與被上訴人離婚；被上訴
    人則求為判決駁回上訴。
四、兩造不爭之事實
    下列事實為兩造所不爭執，並有上訴人所提出之戶籍謄本、
    協議書各一件在卷可稽，堪認為真實：
  （一）兩造之婚姻關係現仍存續中。
  （二）兩造於90年12月30日在當時兩造居所花蓮市○○○街六
        十六號，簽立協議書，兩造子女黃富強、黃富讚及女兒
        在場，協議書由上訴人之弟林喜祿所撰，協議書除不動
        產部分外，其內容並載明「雙方私生活不得干涉對方，
        雙方私生活各自負責。乙○○住國興五街六十六號房屋
        到德興房屋建屋及裝潢完成乙○○應遷離。包括祖先公
        媽一併遷離。乙○○住國興五街六十六號自即日起最長
        玖個月正必須遷離不可借機延誤」。
　（三）兩造自90年12月30日簽署上述協議書後，即分居迄今。
  （四）被上訴人於91年農曆02月04日，將住所之門鎖更換。
五、本件之爭點及本院之判斷
（一）上訴人是否有婚外情而導致兩造簽署分居協議書？
      經查：
      １、由原審於94年03月18日勘驗編號Ｂ錄影帶之內容可知
          上訴人於90年11月24日、同年11月28日、同年12月04
          日、同年12月11日、同年12月14日均被拍攝到與被上
          訴人認為之外遇女子親密往來，上訴人與訴外人許承
          宜交往程度已至訴外人許承宜敢率性在公開場所親吻
          上訴人，可證雙方感情已非僅如上訴人所言僅是事業
          上的合作關係自明。
      ２、證人黃富強、黃富讚即兩造次子、長子證述：當初因
          上訴人有外遇，開過兩次家庭會議，希望上訴人迷途
          知返，回到家庭，第一次父親有答應，也有回家，但
          是後來又被媽媽抓到他跟同一女人在一起，第二次媽
          媽就很生氣，．．那個女還要告我媽媽騷擾，．．後
          來媽媽就要親戚協調，就做財產分割等語（見原審卷
          90頁），而上訴人復坦承：土地是許承宜的，建物部
          分（花蓮縣吉安鄉○○村○○路六０三號）登記為許
          承宜名下，但是我有出資，現在住在那裡，許承宜有
          時住在那，有時沒有住那，我是在分居後先租房，太
          昌路的房子等到蓋好後我才搬進去的，許承宜小姐也
          是那個時候搬進去等情（見原審卷124頁）。
      ３、上訴人係於93年03月11日遷入花蓮縣吉安鄉○○村○
          ○路六０三號，有戶籍謄本一份在卷可佐（見原審卷
          10頁），亦與協議書所載：「乙○○住國興五街六十
          六號房屋到德興房屋建屋及裝潢完成乙○○應遷離。
          」之內容相符，由此可知，上訴人既計劃在許承宜所
          有土地上出資興建建物，並於建築完成後登記許承宜
          所有，有建物登記謄本附卷可憑（見原審卷42頁），
          隨而搬進該建築物同住，顯見雙方情誼非淺。
      ４、綜上，就本件事件之發展時序而言，兩造分居確實肇
          因於上訴人於婚姻之外與訴外人許承宜有超出社會不
          合於倫常之情誼之事實已堪認定。雖上訴人辯稱：此
          是因被上訴人手術後拒絕性生活長達十年所致云云，
          然查被上訴人所罹患之癌症為「直腸癌」而非「子宮
          頸癌」，有重大傷病免自行部分負擔證明卡一紙在卷
          可佐（見原審卷21頁），上訴人竟指稱被上訴人罹患
          「子宮頸癌」，顯見上訴人對被上訴人罹患重症之事
          情亳無關懷之心及結髮情義，否則何以對被上訴人長
          達十年之病名為何尚且無法正確指出？況所稱被上訴
          人因病拒絕同房云云，未舉證以實其說，自無可採，
          況縱使屬實，揆諸婚姻之本旨，性生活固為其中一部
          分，但非唯一之核心價值，上訴人亦非可據此合理化
          婚外與第三人許承宜超乎社會倫常之情而免責自明。
（二）被上訴人是否有盜轉上訴人銀行五百萬元定存之情事？
      經查：上訴人此部分之主張為被上訴人所否認，自應由上
      訴人負舉證責任，而上訴人既未能舉證明被上訴人有何
      用情事，上訴人此部分所主張之事實，即無從認定為真實
      。
六、按有難以維持婚姻之重大事由者，夫妻之一方得請求離婚，
    但其事由應由夫妻之一方負責者，僅他方得請求離婚，民法
    第1052條第２項定有明文。次按婚姻是否難以維持，應斟酌
    破壞夫妻共同生活之具體情事，是否客觀上達於動搖夫妻之
    共同生活，而喪失維持婚姻之意欲為斷，非以一方主觀之意
    識為依歸。換言之，婚姻之意義，在於夫妻間得共同生活，
    互相扶持，以履行彼此間對婚姻之承諾，如雙方無繼續履行
    共同生活之意願，客觀上亦無回復共同生活之可能，則兩造
    間之婚姻已無任何實質之意義，與前開條文所指（有難以維
    持婚姻之重大事由）相當，而得由夫妻之一方訴請離婚。故
    婚姻如有難以維持之重大事由，於夫妻雙方就該事由均須負
    責時，應比較雙方之有責程度，僅責任較輕之一方得向責任
    較重之他方請求離婚，如雙方之有責程度相同，則雙方均得
    請求離婚，以符公平，且符合該項規定之立法目的，最高法
    院89度台上字第1585號、第1719號、90年度台上字第804 號
    、第1639號判決可資參照。經查：本件兩造係因被上訴人發
    現上訴人在外與第三人許承宜情誼超乎社會倫常，始於90年
    12月30日簽署分居協議書後，分居迄今已三年有餘將近四年
    ，雙方生活毫無交集，彼此均甚為冷漠，被上訴人且於上訴
    人可合法居住期間更換家中門鎖，顯無經營婚姻共同生活之
    意，衡諸婚姻乃以相互扶持、共同生活為要，兩造顯已喪失
    誠摯相愛之婚姻基礎，所生破綻已無回復希望，任何夫妻處
    於同一境況，均將喪失維持婚姻之意欲，可認符合民法第10
    52條第２項所稱難以維持婚姻之重大事由者。惟比較衡量雙
    方之有責程度，以上訴人之婚外情與被上訴人之更換家中門
    鎖二者作比較，自以上訴人之婚外情此一因素對兩造間婚姻
    關係，有較大之破壞力。換言之，本件上訴人應就兩造間婚
    姻關係之破裂負較大責應可認定。則揆諸前揭最高法院見解
    ，如肯定有責程度較高配偶之離婚請求，無異承認恣意離婚
    ，破壞婚姻秩序，且有背於道義，有欠公允，同時亦與國民
    之法感情及倫理觀念不合，因此，自不應准許上訴人請求與
    被上訴人離婚，以符公平。從而，上訴人依民法第1052 條
    第２項前段之規定，請求與被上訴人離婚，即無理由。原審
    為上訴人敗訴之判決，並無不合。上訴意旨指摘原判決不當
    ，求予廢棄改判，為無理由，應予駁回。
七、上訴人於原審提起本件離婚之訴時，原併以民法第1052條第
    １項第５款之形成權為訴訟標的，主張被上訴人惡意遺棄上
    訴人在繼續狀態中，並請求原審就此部分併為審理，惟上訴
    人於94年04月27日向原審所提出之準備書狀，則撤回此部分
    （見原審卷174頁），原審不察，就此部分仍為審理判決（
    即認為上訴人此部分之請求為無理由，不得據以請求離婚）
    ，為訴外裁判，當然不生效力，上訴人就此部分並未上訴，
    或為訴之追加，此部分不在本院審理範圍，併此敘明。
八、本件事證已臻明確，兩造其餘攻擊、防禦方法及所提證據，
    經審酌後，本院認與判決結果無影響，遂不逐一論列，併此
    敘明。
九、據上論結，本件上訴為無理由，依民事訴訟法第449條第1項
    、第78條，判決如主文。
中　　華　　民　　國　　94　　年　　10　　月　　28　　日
                        審判長法  官   林慶煙
                              法  官   林德盛
                              法  官   蔡勝雄
以上正本係照原本作成。
如不服本判決，應於收受送達後20日內向本院提出上訴書狀，其
未表明上訴理由者，應於提出上訴後20日內向本院補提理由書狀
（均須按他造當事人之人數附繕本）上訴時應提出委任律師或具
有律師資格之人之委任狀；委任有律師資格者，另應附具律師及
格證書及釋明委任人與受任人有民事訴訟法第466條之1第1項但
書或第2項（詳附註）所定關係之釋明文書影本。
　　　　　　　　　　　　　    書記官　陳有信
中　　華　　民　　國　　94　　年　　10　　月　　28　　日
附註：
民事訴訟法第466條之1（第1項、第2項）：
對於第2審判決上訴，上訴人應委任律師為訴訟代理人。但上訴
人或其法定代理人具有律師資格者，不在此限。
上訴人之配偶、三親等內之血親、二親等內之姻親，或上訴人為
人、中央或地方機關時，其所屬專任人員具有律師資格並經法院
認為適當者，亦得為第三審訴訟代理人。
